【裁判字號】    95,訴,164
【裁判日期】    950505
【裁判案由】    詐欺等
【裁判全文】
臺灣板橋地方法院刑事判決               95年度訴字第164號
公  訴  人  臺灣板橋地方法院檢察署檢察官
被      告  甲○○
被      告  己○○
被      告  庚○○○
被      告  壬○○
被      告  乙○○
                        4樓.
上列被告因詐欺等案件，經檢察官提起公訴（94年度偵字第1817
4 號），被告於準備程序進行中就被訴事實為有罪之陳述，經告
知簡式審判程序之旨，並聽取當事人之意見後，本院裁定由受命
法官獨任進行簡式審判程序，判決如下：
    主  文
甲○○、己○○、庚○○○、壬○○共同以意圖為自己不法之所
有，以詐術使人將本人之物交付為常業，各處有期徒刑貳年。均
緩刑伍年。扣案如附表編號1 至10所示之物均沒收。
乙○○共同以意圖為自己不法之所有，以詐術使人將本人之物交
付為常業，處有期徒刑壹年拾月。緩刑伍年。扣案如附表編號1
至10所示之物均沒收。
    事  實
一、甲○○、己○○、庚○○○、壬○○共同基於意圖為自己不
    法所有之犯意聯絡及行使偽造私文書之概括犯意聯絡，利用
    兜售推銷茶葉、蜂王乳及蜂膠之便，找尋老人為作案目標，
    趁機竊取作案對象之存摺、印章至金融機構盜領存款牟利，
    並恃此維生而以之為常業。渠等作案方式詳如下述：（一）
    於94年4 月19日上午10時許，甲○○、庚○○○、己○○、
    壬○○共同前往丙○○位於臺北縣板橋市○○街72之3 號住
    處，先由己○○、庚○○○、壬○○以推銷茶葉、蜂王乳及
    蜂膠等商品為由進入丙○○住處後，再電知甲○○進入，由
    甲○○持用以其於92年間某日在不詳地點所拾獲而予以侵占
    之王淑麗國民身分證（未據扣案）所印製之名片，冒用王淑
    麗之名義，向丙○○詐稱係板橋郵政總局服務人員欲推銷優
    惠利率存款，要求丙○○出示郵政存簿儲金簿存摺、印章及
    告知提款密碼以便辦理優惠利率，丙○○信以為真，而依甲○○指示出示其所有於臺北五分埔郵局（局號為0000000 號
    ）開立之郵政存簿儲金簿存摺（帳號為0000000 號）1 本及
    印章1 枚，並告知提款密碼後，甲○○等人即乘丙○○不注
    意之際，以將丙○○所有之上開儲金簿及印章，與渠等在不
    詳時地所拾獲而加以侵占之辛○○（起訴書誤載黃桂穎）所
    有於臺北中崙郵局（局號為0000000）開 立之郵政存簿儲金
    簿存摺（帳號為0000000 號）1 本（該存摺係辛○○於94年
    4 月11日在桃園縣蘆竹鄉景興郵局所遺失，屬脫離本人所持
    有之物）調包之方式，竊取丙○○所有之上開儲金簿及印章
    得手。甲○○、己○○、庚○○○、壬○○等人隨即於同日
    10時57分許，至臺北縣板橋市○○路205 號板橋漢生郵局，
    由渠等其中一人持上開竊得之郵政存簿儲金簿存摺及印章，
    明知未取得丙○○之同意，在郵政存簿儲金提款單1 紙上填
    載郵局局號、帳號、提款日期及提款金額新台幣（下同）20
    萬元等資料，並盜用丙○○之上開印章蓋用於該提款單上之
    「請蓋原留印鑑」欄位內，以偽造該提款單，進而持以行使
    ，使不知情之郵局承辦人員陷於錯誤，誤以為係丙○○或丙○○授權之人前來提款，而依約支付，甲○○等人遂詐領現
    金20萬元得逞，足以生損害於丙○○及郵局管理儲戶存款之
    正確性。（二）甲○○、庚○○○、己○○及壬○○等人又
    承前同一之常業詐欺犯意，復以日薪2 千5 百元之代價雇用
    與渠等具有共同常業詐欺犯意聯絡之乙○○，於同年10月19
    日上午10時30分許，由乙○○駕駛車牌號碼為542 ─ML號營
    業小客車將甲○○等人載至渠等於前2 日即尋得之欲作案對
    象戊○○位於花蓮市○○街5 巷4 號住處，由己○○、庚○○○及甲○○以前揭相同手法進入戊○○住處後，復由甲○○向戊○○詐稱抽中郵局舉辦之抽獎，每月可獲得獎金3 千
    元，要求戊○○出示郵政存簿儲金簿存摺、印章及告知提款
    密碼以便辦理獎金匯入帳戶之手續，戊○○信以為真而出示
    其所有於花蓮中華路郵局（局號為00000000號）開立之郵政
    存簿儲金簿存摺（帳號為0000000 號）1 本及於台灣銀行花
    蓮分行開立之帳號000000000000號（起訴書誤載為00000000
    0000號）帳戶存摺1 本及印章1 枚，並告知提款密碼後，甲○○等人即乘戊○○未注意之際，竊取上開存摺2 本及印章
    1 枚。渠等得手後，即由甲○○、壬○○搭乘乙○○所駕駛
    之上述營業自小客車，分別於同日中午12時33分及12時48分
    許，先後至花蓮縣花蓮市○○路92號花蓮舊車站郵局及花蓮
    縣花蓮市○○路3 號台灣銀行花蓮分行，持上開竊得之存摺
    及印章，明知未取得戊○○之同意，由甲○○、壬○○分別
    在郵政存簿儲金提款單及台灣銀行取款憑條各1 紙上填載局
    號、帳號、提款日期及提款金額分別為13萬元及5 萬5 千元
    等資料，並盜用戊○○之上開印章蓋用於該等提款單上之「
    請蓋原留印鑑」、「原留印鑑」欄位內，以偽造該等提款單
    ，進而持以行使，連續使不知情之郵局、銀行承辦人員陷於
    錯誤，誤以為係戊○○或戊○○授權之人前來提款，而依約
    支付，甲○○等人遂詐領現金共18萬5 千元得逞，足以生損
    害於戊○○及郵局、銀行管理金融儲戶存款之正確性。嗣因
    丙○○及戊○○受騙後報警，經警於同日下午13時10分許，
    在花蓮縣花蓮市○○街5 巷4 號前查獲，並扣得如附表所示
    之物，及上開戊○○所有之郵政存簿儲金簿存摺1 本、台灣
    銀行花蓮分行存摺1 本、印章1 枚及盜領帳戶內現金共18萬
    5 千元（業已發還）。
二、案經丙○○及戊○○訴請國道公路警察局刑事警察隊報請臺
    灣板橋地方法院檢察署檢察官偵查起訴。
    理  由
一、上揭事實，業據被告甲○○、己○○、庚○○○、壬○○、
    乙○○於本院審理時均坦承不諱，核與告訴人丙○○、戊○○於警詢時指述之情節大致相符，並經證人丁○○、辛○○
    、秘金江等人於警詢時證述明確，復有臺北縣政府警察局海
    山分局受理刑事案件報案三聯單、94年4 月19日郵政存簿儲
    金提款單、查詢帳戶最近交易資料表（丙○○）、辛○○郵
    政存簿儲金簿封面、94年10月19日郵政存簿儲金提款單、查
    詢帳戶最近交易資料表（戊○○）、94年10月19日台灣銀行
    取款憑條、客戶當日交易明細查詢（戊○○）等影本及贓物
    認領保管單各1 件附卷，暨如附表所示之物品扣案足資佐證
    。綜上，足認被告等人前揭自白與事實相符，堪予採信。本
    件事證已臻明確，被告等5 人犯行洵堪認定，均應依法論科
    。
二、按刑法上所謂「常業」，指反覆以同種類行為為目的之社會
    活動之職業性犯罪而言，至於犯罪所得之多寡，是否恃此犯
    罪為唯一之謀生職業，則非所問，縱令兼有其他職業，仍無
    礙於常業犯罪之成立。（最高法院91年度台上字第3389號、
    82年度台上字第3532號裁判參照）。是核被告甲○○、己○○、庚○○○、壬○○等人前揭所為，均係犯刑法第320 條
    第1 項之竊盜罪、同法第337 條之侵占離本人持有物罪、同
    法第216 條、第210 條之行使偽造私文書罪及同法第340 條
    之常業詐欺罪；被告乙○○則係犯刑法第320 條第1 項之竊
    盜罪、同法第216 條、第210 條之行使偽造私文書罪及同法
    第340 條之常業詐欺罪（起訴書所犯法條欄中雖漏載刑法第
    32 0條第1 項及同法第216 條、第210 條，惟此部分於起訴
    事實中既均已敘及，本院自應一併予以審究，附此敘明。）
    。被告甲○○、己○○、庚○○○、壬○○4 人，就上開犯
    罪事實（一）部分犯行，及被告甲○○、己○○、庚○○○
    、壬○○、乙○○5 人，就上開犯罪事實（二）部分犯行，
    有犯意聯絡及行為分擔，俱為共同正犯。被告等人擅自持告
    訴人2 人之印章蓋用，當然產生該印章之印文，祇成立盜用
    印章罪，不應再論以盜用印文罪（最高法院86年台上字第32
    95號判例意旨參照）；又渠等於前揭提款單之「請蓋原留印
    鑑」、「原留印鑑」欄位內分別盜蓋告訴人2 人之印章，係
    用以偽造各該提款單，其盜用印章之行為係偽造私文書之部
    分行為，不另論罪；而被告偽造前揭提款單後復持以行使，
    偽造私文書之低度行為亦應為行使之高度行為所吸收，不另
    論罪。渠等利用各該不知情之郵局及銀行職員犯罪，均為間
    接正犯。被告甲○○所為先後2 次侵占離本人持有物行為；
    被告甲○○、己○○、庚○○○、壬○○等人所為先後3 次
    行使偽造私文書行為；及被告乙○○所為先後2 次行使偽造
    私文書行為；均時間緊接，所犯構成要件相同，顯係基於概
    括犯意為之，均為連續犯，應依刑法第56條規定，各論以一
    罪。又被告甲○○、己○○、庚○○○、壬○○等人所犯上
    開竊盜、侵占離本人持有物罪、行使偽造私文書、常業詐欺
    等4 罪間，及被告乙○○所犯上開竊盜、行使偽造私文書、
    常業詐欺等3 罪間，有方法結果之牽連關係，均為牽連犯，
    各應依刑法第55條規定從較重之常業詐欺罪處斷。爰審酌被
    告等人均值壯年時期，不思憑己勞力轉取金錢，竟專以老人
    為犯罪目標結夥作案，惡性顯然不輕，兼衡渠等犯罪之手段
    、犯罪所得財物，及犯罪後已坦承犯行之態度等一切情狀，
    分別量處如主文所示之刑，以示懲儆。末查，被告甲○○、
    乙○○（乙○○於93年間，因偽造文書等案件，於95年4 月
    28日經台灣南投地方法院以93年度訴字第776 號判決判處無
    罪，目前尚未確定）2 人前均未曾受有期徒刑以上刑之宣告
    ，被告己○○、庚○○○、壬○○（壬○○於93年間，因偽
    造文書等案件，於95年4 月28日經台灣南投地方法院以93年
    度訴字第776 號判決判處無罪，目前尚未確定）3 人前5 年
    以內均未曾受有期徒刑以上刑之宣告，有臺灣高等法院被告
    前案紀錄表各1 紙在卷可考，渠等犯罪後均坦承犯行，並與
    告訴人丙○○、戊○○2 人分別達成民事上之和解，及賠償
    告訴人丙○○20萬元之損失，有和解書各1 紙附卷足憑，顯
    已深具悔意，本院認其5 人經此偵審程序教訓，均應知悔悟
    而無再犯之虞，爰併予宣告緩刑各5 年，用啟自新。
三、扣案如附表編號1 至10所示之物，均為被告等人所有且供或
    預備供犯罪所用之物，均應依刑法第38條第1 項第2 款之規
    定宣告沒收。其餘扣案之物即如附表編號11至22所示之物，
    被告等人否認與本案犯行有關，復查無證據可資證明為供犯
    本罪所用之物，爰均不併予宣告沒收。另扣案車牌號碼為54
    2 ─ML號營業小客車1 輛（見偵查卷內所附之國道公路警察
    局刑警隊代保管證物清冊1 紙），雖為供被告等人犯罪所用
    之物，且為被告乙○○所有之靠行計程車，惟衡酌被告乙○○參與本件犯罪之程度、被害人所受損害等以上各情，本院
    認並無加以宣告沒收之必要。至前揭各該提款單上之「請蓋
    原留印鑑」、「原留印鑑」欄位內固分別蓋有「丙○○」、
    「戊○○」之印文，但該印文係被告等人盜用告訴人之印章
    所致，並非偽造之印文，依刑法第219 條規定，自毋庸併予
    宣告沒收。
據上論斷，應依刑事訴訟法第273 條之1 第1 項、第299 條第1
項前段，刑法第28條、第56條、第216 條、第210 條、第320 條
第1 項、第337 條、第340 條、第55條、第74條第1 款、第2 款
、第38條第1 項第2 款，罰金罰鍰提高標準條例第1 條前段，判
決如主文。
本案經檢察官王聖涵到庭執行職務。
中    華    民    國    95    年    5     月    5     日
                    刑事第七庭        法  官  崔玲琦
上正本證明與原本無異。
如不服本判決，得自收受送達之日起10日內提出上訴。
                                      書記官  謝秀青
中    華    民    國    95    年    5     月    8     日
附錄本案論罪科刑法條全文：
中華民國刑法第320條
意圖為自己或第三人不法之所有，而竊取他人之動產者，為竊盜
罪，處五年以下有期徒刑、拘役或五百元以下罰金。
意圖為自己或第三人不法之利益，而竊佔他人之不動產者，依前
項之規定處斷。
前二項之未遂犯罰之。
中華民國刑法第337條
意圖為自己或第三人不法之所有，而侵占遺失物、漂流物或其他
離本人所持有之物者，處五百元以下罰金。
中華民國刑法第210條
偽造、變造私文書，足以生損害於公眾或他人者，處五年以下有
期徒刑。
中華民國刑法第216條
行使第二百十條至第二百十五條之文書者，依偽造、變造文書或
登載不實事項或使登載不實事項之規定處斷。
中華民國刑法第340條
以犯第三百三十九條之罪為常業者，處一年以上七年以下有期徒
刑，得併科五萬元以下罰金。
附表：
┌──┬───────┬───┬────────┬───┐
│編號│扣押品名、數量│提出人│ 沒收與否之諭知 │ 備註 │
├──┼───────┼───┼────────┼───┤
│ 1  │郵政簡易6 年期│甲○○│被告所有供或預備│94保年│
│    │吉利保險費率表│      │供本件犯罪所用之│度保管│
│    │1張           │      │物，應依刑法第38│字第97│
│    │              │      │條第1 項第2 款沒│14號  │
│    │              │      │收之。          │      │
├──┼───────┼───┼────────┼───┤
│ 2  │郵政簡易人壽6 │甲○○│被告所有供或預備│同上  │
│    │年期吉利保險單│      │供本件犯罪所用之│      │
│    │1張           │      │物，應依刑法第38│      │
│    │              │      │條第1 項第2 款沒│      │
│    │              │      │收之。          │      │
├──┼───────┼───┼────────┼───┤
│ 3  │郵政儲金儲戶申│甲○○│被告所有供或預備│同上  │
│    │請帳戶事項申請│      │供本件犯罪所用之│      │
│    │書2張         │      │物，應依刑法第38│      │
│    │              │      │條第1 項第2 款沒│      │
│    │              │      │收之。          │      │
├──┼───────┼───┼────────┼───┤
│ 4  │郵政存簿儲金提│壬○○│被告所有供或預備│94保年│
│    │款單1批       │      │供本件犯罪所用之│度保管│
│    │              │      │物，應依刑法第38│字第97│
│    │              │      │條第1 項第2 款沒│15號  │
│    │              │      │收之。          │      │
├──┼───────┼───┼────────┼───┤
│ 5  │茶葉3 罐      │壬○○│被告所有供或預備│同上  │
│    │              │      │供本件犯罪所用之│      │
│    │              │      │物，應依刑法第38│      │
│    │              │      │條第1 項第2 款沒│      │
│    │              │      │收之。          │      │
├──┼───────┼───┼────────┼───┤
│ 6  │郵政存簿儲金提│乙○○│被告所有供或預備│94保年│
│    │款單（空白）6 │      │供本件犯罪所用之│度保管│
│    │張            │      │物，應依刑法第38│字第97│
│    │              │      │條第1 項第2 款沒│13號  │
│    │              │      │收之。          │      │
├──┼───────┼───┼────────┼───┤
│ 7  │茶葉5罐       │乙○○│被告所有供或預備│同上  │
│    │              │      │供本件犯罪所用之│      │
│    │              │      │物，應依刑法第38│      │
│    │              │      │條第1 項第2 款沒│      │
│    │              │      │收之。          │      │
├──┼───────┼───┼────────┼───┤
│ 8  │蜂膠1罐       │乙○○│被告所有供或預備│同上  │
│    │              │      │供本件犯罪所用之│      │
│    │              │      │物，應依刑法第38│      │
│    │              │      │條第1 項第2 款沒│      │
│    │              │      │收之。          │      │
├──┼───────┼───┼────────┼───┤
│ 9  │蜂王乳1罐     │乙○○│被告所有供或預備│同上  │
│    │              │      │供本件犯罪所用之│      │
│    │              │      │物，應依刑法第38│      │
│    │              │      │條第1 項第2 款沒│      │
│    │              │      │收之。          │      │
├──┼───────┼───┼────────┼───┤
│ 10 │養生茶1盒     │乙○○│被告所有供或預備│同上  │
│    │              │      │供本件犯罪所用之│      │
│    │              │      │物，應依刑法第38│      │
│    │              │      │條第1 項第2 款沒│      │
│    │              │      │收之。          │      │
├──┼───────┼───┼────────┼───┤
│ 11 │郵政存簿儲金（│甲○○│業據被告甲○○稱│94保年│
│    │無摺存款、憑金│      │與本件犯行無涉，│度保管│
│    │融卡存款）存款│      │亦查無證據可資證│字第97│
│    │單1張         │      │明與本件犯行有關│14號  │
│    │              │      │，爰不為沒收之諭│      │
│    │              │      │知。            │      │
├──┼───────┼───┼────────┼───┤
│ 12 │郵政存簿儲金無│壬○○│業據被告壬○○稱│94保年│
│    │摺存款存款單1 │      │與本件犯行無涉，│度保管│
│    │批            │      │亦查無證據可資證│字第97│
│    │              │      │明與本件犯行有關│15號  │
│    │              │      │，爰不為沒收之諭│      │
│    │              │      │知。            │      │
├──┼───────┼───┼────────┼───┤
│ 13 │郵政跨行匯款申│壬○○│業據被告壬○○稱│同上  │
│    │請書3張       │      │與本件犯行無涉，│      │
│    │              │      │亦查無證據可資證│      │
│    │              │      │明與本件犯行有關│      │
│    │              │      │，爰不為沒收之諭│      │
│    │              │      │知。            │      │
├──┼───────┼───┼────────┼───┤
│ 14 │帽子1頂       │壬○○│業據被告壬○○稱│同上  │
│    │              │      │與本件犯行無涉，│      │
│    │              │      │亦查無證據可資證│      │
│    │              │      │明與本件犯行有關│      │
│    │              │      │，爰不為沒收之諭│      │
│    │              │      │知。            │      │
├──┼───────┼───┼────────┼───┤
│ 15 │郵政存簿儲金提│乙○○│業據被告乙○○稱│94保年│
│    │款單（蓋任國昌│      │與本件犯行無涉，│度保管│
│    │印章）4 張    │      │亦查無證據可資證│字第97│
│    │              │      │明與本件犯行有關│13號  │
│    │              │      │，爰不為沒收之諭│      │
│    │              │      │知。            │      │
├──┼───────┼───┼────────┼───┤
│ 16 │郵政存簿儲金存│乙○○│業據被告乙○○稱│同上  │
│    │款單（空白）13│      │與本件犯行無涉，│      │
│    │張            │      │亦查無證據可資證│      │
│    │              │      │明與本件犯行有關│      │
│    │              │      │，爰不為沒收之諭│      │
│    │              │      │知。            │      │
├──┼───────┼───┼────────┼───┤
│ 17 │中國農民銀行金│乙○○│業據被告乙○○稱│同上  │
│    │融卡1張       │      │與本件犯行無涉，│      │
│    │              │      │亦查無證據可資證│      │
│    │              │      │明與本件犯行有關│      │
│    │              │      │，爰不為沒收之諭│      │
│    │              │      │知。            │      │
├──┼───────┼───┼────────┼───┤
│ 18 │筆記紙5張     │乙○○│業據被告乙○○稱│同上  │
│    │              │      │與本件犯行無涉，│      │
│    │              │      │亦查無證據可資證│      │
│    │              │      │明與本件犯行有關│      │
│    │              │      │，爰不為沒收之諭│      │
│    │              │      │知。            │      │
├──┼───────┼───┼────────┼───┤
│ 19 │台灣鄉鎮地圖書│乙○○│業據被告乙○○稱│同上  │
│    │本2 本        │      │與本件犯行無涉，│      │
│    │              │      │亦查無證據可資證│      │
│    │              │      │明與本件犯行有關│      │
│    │              │      │，爰不為沒收之諭│      │
│    │              │      │知。            │      │
├──┼───────┼───┼────────┼───┤
│ 20 │帽子6頂       │乙○○│業據被告乙○○稱│同上  │
│    │              │      │與本件犯行無涉，│      │
│    │              │      │亦查無證據可資證│      │
│    │              │      │明與本件犯行有關│      │
│    │              │      │，爰不為沒收之諭│      │
│    │              │      │知。            │      │
├──┼───────┼───┼────────┼───┤
│ 21 │長袖套3雙     │乙○○│業據被告乙○○稱│同上  │
│    │              │      │與本件犯行無涉，│      │
│    │              │      │亦查無證據可資證│      │
│    │              │      │明與本件犯行有關│      │
│    │              │      │，爰不為沒收之諭│      │
│    │              │      │知。            │      │
├──┼───────┼───┼────────┼───┤
│ 22 │雨傘1支       │乙○○│業據被告乙○○稱│同上  │
│    │              │      │與本件犯行無涉，│      │
│    │              │      │亦查無證據可資證│      │
│    │              │      │明與本件犯行有關│      │
│    │              │      │，爰不為沒收之諭│      │
│    │              │      │知。            │      │
└──┴───────┴───┴────────┴───┘


司法院資訊處製作；財團法人民間司法改革基金會備份。
